臺灣南投地方法院民事簡易判決
111年度埔簡字第86號
原      告  張永國  
訴訟代理人  李思樟律師
被      告  南投縣國姓鄉公所

法定代理人  丘埔生  
訴訟代理人  張英一律師
參  加  人  林玟伶  
訴訟代理人  許瑞顯  
參  加  人  賴宛償  
上列當事人間確認通行權存在事件，本院於民國111年8月3日言
詞辯論終結，判決如下：
    主      文
一、確認原告就被告所有坐落南投縣○○鄉○○○段00000地號、福龜
    段714地號土地如南投縣埔里地政事務所111年7月26日埔土
    測字第261100、261200號土地複丈成果圖所示項目一編號3-
    295⑴（面積38平方公尺）、編號714⑴（面積15.21平方公尺
    ）之土地，均有通行權存在。
二、被告不得設置地上物或任何為妨害原告通行之行為。
三、被告應將坐落南投縣○○鄉○○段000地號土地如南投縣埔里地
    政事務所111年7月26日埔土測字第261100、261200號土地複
    丈成果圖所示項目一之水泥護欄（面積1.51平方公尺）拆除
    。
四、訴訟費用由原告負擔。
五、參加訴訟費用由參加人負擔。
六、本判決第3項得假執行。但被告以新臺幣453元為原告預供擔
    保，得免為假執行。
    事實及理由
壹、程序方面：
一、訴狀送達後，原告不得將原訴變更或追加他訴，但擴張或減
    縮應受判決事項之聲明者，不在此限（民事訴訟法第255條
    第1項第3款）。不變更訴訟標的，而補充或更正事實上或法
    律上之陳述者，非為訴之變更或追加（民事訴訟法第256條
    ）。本件原告起訴時訴之聲明為：如附表「起訴時訴之聲明
    」欄所示。嗣聲明歷經變更，原告最後訴之聲明為：如附表
    「最後訴之聲明」欄所示。核屬減縮應受判決事項之聲明及
    更正事實上之陳述，應予准許。　　
二、確認法律關係之訴，非原告有即受確認判決之法律上利益者
    ，不得提起之，民事訴訟法第247條第1項前段定有明文。所
    謂即受確認判決之法律上利益，係指法律關係之存否不明確
    ，致原告在法律上之地位有不安之狀態存在，且此種不安之
    狀態，能以本件確認判決將之除去者而言（最高法院52年台
    上字第1240號判例意旨參照）。本件原告起訴請求確認其所
    有之國姓鄉龜子頭段3-286地號土地（下稱3-286土地）就被
    告所有之南投縣○○鄉○○○段00000地號（下稱3-295土地）、
    福龜段714地號（下稱714土地）土地如南投縣埔里地政事務
    所111年7月26日埔土測字第261100、261200號土地複丈成果
    圖（下稱系爭土地複丈成果圖）所示項目一、項目三（下稱
    項目一、三方案）之土地，有通行權存在，被告則否認原告
    有此範圍之通行權存在，則兩造間就原告所主張通行權之範
    圍仍處於不明確之狀態，是原告主張通行被告上開範圍土地
    之通行權是否存在即屬不明確，而原告此法律上地位之不安
    狀態，能以確認判決將之除去，依上開說明，原告提起本件
    確認訴訟，即有受確認判決之法律上利益，應予准許。　　
貳、實體方面：　　　　
一、原告主張：3-286土地為原告所有，為山坡地保育區農牧用
    地，長期以來種植香蕉樹、檳榔樹、龍眼樹等農作物，3-28
    6土地為其他土地所圍繞，因與公路（長壽巷）無適宜之聯
    絡，致不能為通常使用，而為袋地，須經由被告所有之3-29
    5土地、714土地通行至長壽巷，且已通行多年。嗣被告於民
    國110年起在長壽巷旁設置如系爭土地複丈成果圖所示之水
    泥護欄（下稱系爭水泥護欄），阻礙原告駕駛汽車、農業機
    具進入3-286土地，而有拆除之必要。又確認通行權存在訴
    訟之性質為形成訴訟，原告主張以項目一、三方案為通行方
    案，請求鈞院擇一判決。爰依民法第787、767條規定，提起
    本件訴訟等語，並聲明：如附表「最後訴之聲明」欄所示。
二、被告則以：3-295土地、714土地為山坡地，原告要做任何使
    用，須經該管主管機關同意，原告無權使用。且原告為竊占
    3-295土地、714土地之犯罪行為人，如鈞院允許原告通行3-
    295土地、714土地，將占用參加人即3-295土地、714土地承
    租人使用之應予造林之林地，無異鼓勵及迴護犯罪，其權利
    之行使係損害他人為目的，屬民法第148條第1項之權利濫用
    行為。又系爭水泥護欄旁已留有70公分寬度，足供原告步行
    通過，不需預留2.5至3公尺之寬度供汽車通行。退步言之，
    若鈞院認為原告主張之通行權存在，則系爭土地複丈成果圖
    項目二之通行方案（下稱項目二方案）為損害最少之方案等
    語，資為抗辯，並聲明：㈠原告之訴均駁回。㈡如受不利判決
    ，願供擔保請准宣告免為假執行。
三、參加人賴宛償則以：同被告所述等語。　　　　
四、參加人林玟伶未於言詞辯論期日到場，亦未提出書狀作任何
    聲明或陳述。
五、原告為3-286土地所有人，被告為3-295土地、714土地所有
    人，3-286土地、714土地為山坡地保育區農牧用地，3-295
    土地則為山坡地保育區林業用地。3-286土地為其他土地所
    圍繞，因與長壽巷無適宜之聯絡，僅得經由3-295土地、714
    土地通行至長壽巷，且長壽巷旁有被告設置之系爭水泥護欄
    。參加人賴宛償為714土地承租人，參加人林玟伶為3-295土
    地承租人等情，有3-286土地、3-295土地、714土地登記第
    一類謄本、地籍圖、Google街景照片、現場照片、公有耕地
    租賃契約、國土測繪圖資服務雲、本院勘驗筆錄及現場照片
    、系爭土地複丈成果圖為證（本院卷第29、31、95-102、10
    5-107、173-185、199-201、247-270、365頁），且為兩造
    所不爭執，堪信為真實。
六、本院之判斷：
　　原告主張請求確認3-286土地就3-295土地、714土地如項目
    一、項目三方案之部分，有通行權存在，並請求拆除系爭水
    泥護欄等節，為被告所否認，並以前詞置辯。茲分述如下：
　　㈠土地因與公路無適宜之聯絡，致不能為通常使用者，土地
      所有人得通行周圍地以至公路；但亦應於通行必要之範圍
      內，擇其周圍地損害最少之處所及方法為之（民法第787
      條第1項、第2項前段）。通行權紛爭事件，當事人就通行
      權是否存在及其通行方法，互有爭議，法院即須先確認袋
      地對周圍地有無通行權，具有確認訴訟性質。待確認通行
      權存在後，次就在如何範圍及方法，屬通行必要之範圍，
      由法院依社會通常觀念，斟酌袋地之位置、面積、用途、
      社會變化等，並就周圍地之地理狀況，相關公路之位置，
      與通行地間之距離，周圍地所有人之利害得失等因素，比
      較衡量袋地及周圍地所有人雙方之利益及損害，綜合判斷
      是否為損害周圍地最少之處所及方法，不受當事人聲明之
      拘束，由法院在具體個案中依全辯論意旨加以審酌後，依
      職權認定適當之通行方案，具有形成訴訟性質。經法院判
      決後，周圍地所有人就法院判決之通行範圍內，負有容忍
      之義務，不能對通行權人主張無權占有或請求除去；倘周
      圍地所有人有阻止或是妨害通行之行為，通行權人得一併
      或於其後訴請禁止或排除侵害，具有給付訴訟性質。另倘
      通行權人係訴請法院對特定之處所及方法確認其有無通行
      權限時，因係就特定處所及方法有無通行權爭議之事件，
      此類型之訴訟事件乃確認訴訟性質，法院審理之訴訟標的
      及範圍應受其聲明拘束（最高法院110年度台上字第2771
      號判決意旨參照）。
　　㈡原告所有之3-286土地對於3-295土地、714土地，有通行權
      存在：
　　　⒈3-286土地為其他土地所圍繞，因與長壽巷無適宜之聯絡
        ，僅得經由3-295土地、714土地通行至長壽巷，且長壽
        巷旁有被告設置之系爭水泥護欄，致原告不能為通常使
        用等情，已如前述，是原告所有之3-286土地因與公路
        無適宜之聯絡，致不能為通常使用，得通行3-295土地
        、714土地通行至長壽巷。從而，原告所有之3-286土地
        對於3-295土地、714土地，有通行權存在。
　　　⒉被告雖辯稱：系爭水泥護欄旁已留有70公分寬度，足供
        原告步行通過，不需預留2.5至3公尺之寬度供汽車通行
        等語。惟能否為通常使用，須斟酌袋地之位置、地勢、
        面積、用途、社會環境變化等因素綜合判斷（最高法院
        108年度台上字第2645號判決意旨參照）。本件原告在3
        -286土地種植農作物，其通行目的係供車輛、農機具通
        行使用，有本院勘驗筆錄及現場照片為證（本院卷第24
        7-270頁）。衡諸現今社會一般人多以汽車代步，且因
        應現代農業機械化之需求，須透過小貨車及耕耘機等運
        輸、農耕工具運輸及耕作，方能充分發揮土地之經濟效
        用，始能為通常使用。而一般汽車寬度約2公尺，農用
        機械耕耘機、插秧機、割稻機及載運農作物之卡車等之
        寬度亦大約如此（道路交通安全規則第38條第1項第1款
        、農地搬運車規格範圍），且農用機械車輛之寬度應不
        宜完全等同於道路之寬度，通行道路應稍寬，始有通行
        之實益並能維護通行安全。另原告通行目的係供農業使
        用，通行道路之寬度應足敷農業之通常使用，參酌農路
        四級之最小寬度規定為2.5公尺以上（農路設計規範第1
        1條），應認通行之寬度至少須2.5公尺，始能供農業之
        通常使用。系爭水泥護欄旁雖留有部分寬度，有現場照
        片可參（本院卷第267頁），惟該寬度僅可供行人通過
        ，無法供汽車、農機具通行使用，難認該寬度得供原告
        為通常使用。是被告此部分所辯，並不可採。　　
　　㈢原告已表明本件為形成之訴（本院卷第334頁），本院自得
      就項目一、二、三方案，依職權擇定原告得通行之損害最
      少處所及方法，不受原告聲明請求通行處所及方法為限。
      分述如下：
　　  ⒈被告辯稱：項目二方案為損害最少之方案等語。惟3-286
        土地、3-295土地、714土地均為山坡地，項目二方案經
        過之地方，為三方案中高低起伏最大者，有本院勘驗筆
        錄及現場照片為證（本院卷第247-270頁）。另參證人
        即附近鄰居周紅秀當庭於現場照片以螢光筆標記歷年經
        過之路線（本院卷第266-267、380頁），均不在項目二
        方案之路線上，足認項目二方案因行經路線較其他方案
        陡峭，一般人均不會行經該處，遑論得供汽車、農機具
        安全通行，是項目二方案難以供原告為通常使用，為本
        院所不採。
　　　⒉至於項目一、三方案行經路線大致相同，均為較平坦之
        路線，僅通行寬度、面積略有不同，項目一通行3-295
        土地、714土地面積共53.21平方公尺（其中3-295土地3
        8平方公尺，714土地15.21平方公尺），項目三通行3-2
        95土地、714土地面積共54.85平方公尺（其中3-295土
        地39平方公尺，714土地15.85平方公尺），有本院勘驗
        筆錄及現場照片、系爭土地複丈成果圖為證（本院卷第
        247-270、365頁）。是審酌項目一、三方案之通行面積
        ，比較衡量袋地及周圍地所有人雙方之利益及損害後，
        應認項目一方案為對3-295土地、714土地損害最少之方
        案。
　　㈣鄰地通行權之性質，為土地所有權人所有權之擴張，與鄰
      地所有權人所有權之限制，是以土地所有權人或使用權人
      ，如確有通行鄰地之必要，鄰地所有權人或使用權人，即
      有容忍其通行之義務，此為法律上之物的負擔（最高法院
      70年度台上字第3334號判決意旨參照）。又對於妨害其所
      有權者，得請求除去之（民法第767條第1項中段）。通行
      權人既經確認有通行權存在，被通行地之所有人及使用人
      自有容忍之義務，如有阻止或妨害之行為，通行權人當得
      依據民法第767條物上請求權之規定，請求予以禁止或排
      除（最高法院88年度台上字第2864號判決意旨參照）。本
      院已認定原告得通行系爭土地複丈成果圖項目一方案之土
      地，是依上開說明，被告基於通行權之作用，自應容忍原
      告通行，且不得於前揭範圍之土地設置障礙物或為任何禁
      止、妨礙原告通行之行為。又項目一方案之通行路線上有
      被告設置之系爭水泥護欄，阻礙原告通行至長壽巷，是原
      告得依民法第767條第1項中段規定，請求被告拆除系爭水
      泥護欄。
　　㈤本件原告請求確認通行權存在，並請求拆除系爭水泥護欄
      ，係權利之正當行始，並無權利濫用：
　　　⒈權利之行使，不得違反公共利益，或以損害他人為主要
        目的（民法第148條第1項）。民法第148條係規定行使
        權利，不得以損害他人為主要目的，若當事人行使權利
        ，雖足使他人喪失利益，而苟非以損害他人為主要目的
        ，即不在該條所定範圍之內（最高法院45年台上字第10
        5號判例意旨參照）。權利之行使，是否以損害他人為
        主要目的，應就權利人因權利行使所能取得之利益，與
        他人及國家社會因其權利行使所受之損失，比較衡量以
        定之（最高法院71年台上字第737號判例意旨參照）。
        是權利人得為權利之行使為常態，僅於其權利行使將造
        成自己所得利益極少，而他人及國家社會所受之損失甚
        大之變態結果時，始受限制。而何謂「利益極少」、「
        損失甚大」，應就具體事實為客觀之認定，且應由主張
        變態情事者，負舉證之責（最高法院94年度台上字第63
        2號判決意旨參照）。可知有無權利濫用，須斟酌各該
        情況，其事實之有無，應依舉證責任分配定之，亦即被
        告應先就此權利行使障礙事實，負舉證責任。
　　　⒉被告雖辯稱：如允許原告通行3-295土地、714土地，將
        占用參加人承租之3-295土地、714土地，無異鼓勵及迴
        護犯罪，其權利之行使係損害他人為目的，屬權利濫用
        行為等語。惟本院將原告因權利行使所得之利益，與被
        告因此所受之損失，二者加以衡量，被告所受損失（供
        原告通行項目一方案部分之土地、拆除系爭水泥護欄）
        難謂甚大，且原告所得利益（通行項目一方案部分之土
        地，在3-286土地從事農作）並非極少，堪稱甚多。被
        告復未提出相關事證證明本件有何「原告所獲利益極少
        、被告所受損失甚大」之情事，是利益衡量後，本院認
        原告提起本件訴訟，雖足使被告受到部分損失，惟非以
        損害被告為主要目的，並無權利濫用之情形。是被告此
        部分抗辯，並不足採。
七、綜上所述，原告依民法第787條第1項，請求確認就被告所有
    3-295地號、714地號土地如系爭土地複丈成果圖所示項目一
    之土地，有通行權存在，及被告不得設置地上物或任何為妨
    害原告通行之行為，並將714地號土地上系爭水泥護欄拆除
    ，為有理由，應予准許。　　　
八、本件事證已臻明確，兩造其餘攻防方法及所提證據，經本院
    斟酌後，核與判決結果不生影響，爰不予逐一論駁。
九、本判決主文第1項確認通行權部分，性質上本不得為假執行
    ，而本判決主文第2項命被告禁止為一定之行為，與假執行
    係於終局判決確定前，賦與執行力之情形不同，爰不予假執
    行之宣告。本判決主文第3項係就民事訴訟法第427條訴訟適
    用簡易程序所為被告敗訴之判決，依同法第389條第1項第3
    款規定，應依職權宣告假執行。原告雖聲明願供擔保請准宣
    告假執行，惟此不過係促請本院依職權為假執行之宣告，並
    非假執行之聲請，此部分不另為准駁之諭知。被告聲請宣告
    免為假執行，核無不合，爰依同法第392條第2項規定，酌定
    相當之擔保金額准許之。
十、因敗訴人之行為所生之費用，按當時之訴訟程度，為伸張或
    防衛權利所必要者，法院得酌量情形，命勝訴之當事人負擔
    其全部或一部（民事訴訟法第81條第2款）。本件原告欲通
    行被告所有之土地，並請求拆除系爭水泥護欄，而被告為防
    衛其權利故不同意原告之請求，所為訴訟行為應在防衛其權
    利所必要之範圍內，且於法院判決前，被告應供原告通行之
    範圍位置尚不明確，亦難認被告有不主動履行法定義務之情
    事，是若令提供土地讓原告通行之被告再行負擔訴訟費用，
    並非公平，爰依上開規定，命原告負擔本件訴訟費用。另參
    加人之參加訴訟費用依民事訴訟法第86條第1項前段規定，
    由參加人負擔。　　　　　　　
中　　華　　民　　國　　111 　年　　9 　　月　　5 　　日
                  埔里簡易庭  法  官  鄭煜霖
附表
起訴時訴之聲明 最後訴之聲明 一、確認原告就被告所有坐落南投縣○○鄉○○○段00000地號、福龜段714地號土地如附圖一所示A部分（面積30平方公尺）及B部分（面積10平方公尺）之土地（位置、面積以地政機關實測為準），有通行權存在。 二、被告應容忍原告通行前項範圍之土地並鋪設水泥；被告不得設置地上物或為任何妨害原告通行之行為。 三、被告應將如附圖一所示之水泥護欄拆除。 四、第三項聲明願供擔保請准宣告假執行。 通行方案一： 一、確認原告就被告所有坐落南投縣○○鄉○○○段00000地號、福龜段714地號土地如南投縣埔里地政事務所111年7月26日埔土測字第261100、261200號土地複丈成果圖所示項目一3-295⑴（面積38平方公尺）、714⑴（面積15.21平方公尺）之土地，有通行權存在。 二、被告不得設置地上物或任何為妨害原告通行之行為。 三、被告應將坐落南投縣○○鄉○○段000地號土地如南投縣埔里地政事務所111年7月26日埔土測字第261100、261200號土地複丈成果圖項目一所示之水泥護欄（面積1.51平方公尺）拆除。 四、第三項聲明願供擔保請准宣告假執行。 通行方案二： 一、確認原告就被告所有坐落南投縣○○鄉○○○段00000地號及福龜段714地號土地如南投縣埔里地政事務所111年7月26日埔土測字第261100、261200號土地複丈成果圖所示項目三3-295⑴（面積39平方公尺）、714⑴（面積15.85平方公尺）之土地，有通行權存在。 二、被告不得設置地上物或任何妨害原告通行之行為。 三、被告應將坐落南投縣○○鄉○○段000地號土地如南投縣埔里地政事務所111年7月26日埔土測字第261100、261200號土地複丈成果圖項目三所示之水泥護欄（面積1.51平方公尺）拆除。 四、第三項聲明願供擔保請准宣告假執行。 
　　　　　　　　　　　　
以上為正本係照原本作成。
如不服本判決，應於送達後20日內，向本院提出上訴狀並表明上
訴理由，如於本判決宣示後送達前提起上訴者，應於判決送達後
20日內補提上訴理由書（須附繕本）。
中　　華　　民　　國　　111 　年　　9 　　月　　5 　　日
　　　　　　　　　　　　　　　書記官  洪妍汝